臺灣高等法院民事判決　　　　　　　　 96年度上更(一)字第5號
上　訴　人　甲○○
訴訟代理人　張景豐律師
被 上 訴人　乙○○○
訴訟代理人　陳正旻律師
上列當事人間債務人異議之訴等事件，上訴人對於中華民國93年
3月8日臺灣板橋地方法院92年度訴字第1558號第一審判決提起上
訴，經最高法院發回更審，本院於96年4月17日言詞辯論終結，
判決如下：
    主  文
原判決廢棄。
被上訴人在第一審之訴駁回。
第一、二審及發回前第三審訴訟費用由被上訴人負擔。
    事實及理由
一、被上訴人起訴主張：被上訴人之夫李一達生前向訴外人施張
    素鶯借款新台幣（下同）150萬元，並以其坐落台北縣新莊
    市○○段306地號土地應有部分二分之一，及地上建物即同
    段333建號，門牌號碼台北縣新莊市○○路418巷14號房屋（
    下稱系爭不動產），先後設定第一順位最高限額180萬元之
    抵押權予上訴人（台北縣新莊地政事務所登記字號85年莊登
    字第019034號，存續期間自85年4月1日至86年3月31日，下
    稱系爭抵押權）及第二順位最高限額120萬元之抵押權予施
    張素鶯（存續期間自85年12月5日至86年12月4日），登記上
    雖有二順位，惟所擔保之債權同一，李一達旋於86年8月6日
    償還150萬元。李一達於89年4月19日死亡後，被上訴人概括
    繼受前開債務及系爭不動產，再於89年10月11日以葉汶玲名
    義匯款30萬元予施張素鶯指定之石秀英，被上訴人對於施張
    素鶯之借款債務已清償完畢，且其存續期間亦均已屆滿，並
    無被擔保債權，抵押權自應同歸於消滅，詎上訴人並非債權
    人竟聲請原法院以92年度執字第10741號拍賣抵押物強制執
    行事件拍賣被上訴人所有系爭不動產（下稱系爭強制執行程
    序），被上訴人自得依強制執行法第14條規定，請求撤銷系
    爭強制執行程序等情，爰求為確認兩造系爭抵押權不存在，
    上訴人應塗銷系爭抵押權登記，系爭強制執行程序應予撤銷
    之判決（原審判決被上訴人勝訴，上訴人提起上訴，經本院
    前審廢棄原判決，改判駁回被上訴人在第一審之訴，被上訴
    人提起第三審上訴，經最高法院廢棄本院前審判決），並答
    辯聲明：上訴駁回。
二、上訴人則以：李一達生前於85年3間透過施張素鶯向上訴人
    借款150萬元，三方約定利息為月息2分，李一達並簽發發票
    日85年3月22日、到期日86年3月21日，面額150萬元之本票1
    紙予施張素鶯轉交上訴人，及設定系爭抵押權予上訴人；李
    一達復於85年5月間先後向施張素鶯借款各50萬元，合計100
    萬元，雙方亦約定利息為月息2分，嗣因李一達無力清償該
    100萬元，乃再以系爭不動產設定最高限額120萬元之抵押權
    予施張素鶯。上訴人於設定系爭抵押權時或至遲於86年3月2
    1日之後2日已取得系爭抵押權所擔保之借款債權或本票債權
    。李一達於86年8月6日給付施張素鶯之150萬元，經三方之
    合意，其中30萬元係支付本件150萬元借款之利息（自85年3
    月22日起至86年8月6日止，計16個月又15日，每月利息3萬
    元，合計利息49萬5,000元），其餘120萬元中之100萬元係
    清償100萬元借款之本金，餘20萬元則抵充利息（自85年5月
    4日起至86年8月6日止，計15個月又2日，每月利息2萬元，
    合計利息逾30萬元）；嗣被上訴人於89年10月11日再給付30
    萬元清償150萬元借款之86年8月以後未付利息，至150萬元
    借款之本金則迄今分文未償。退步言之，縱認施張素鶯與李
    一達合意先清償100萬元借款之本息之事實無法證明，惟就
    李一達前開已付施張素鶯之150萬元先抵充利息，其中50萬
    元係支付150萬元借款之利息，另30萬元則係支付100萬元借
    款之利息，其餘70萬元亦不足完全清償任何一筆借款，嗣經
    被上訴人與施張素鶯合意，由被上訴人給付施張素鶯30萬元
    ，連同李一達先前所支付之70萬元共100萬元，用以清償100
    萬元借款之本金，施張素鶯則同意塗銷其第二順位抵押權登
    記，被上訴人就積欠上訴人之150萬元借款之本金仍屬分文
    未償，被上訴人主張150萬元之借款債務已全數清償，並請
    求塗銷系爭抵押權登記，為無理由等語，資為抗辯，並上訴
    聲明：(一)原判決廢棄。(二)被上訴人在第一審之訴駁回。
三、經查被上訴人之夫李一達（於89年4月19日死亡）於85年3月
    間經由施張素鶯借得150萬元；李一達以系爭不動產分別為
    上訴人及施張素鶯設定最高限額各為180萬元（第一順位，
    存續期間自85年4月1日至86年3月31日）及120萬元（第二順
    位，存續期間自85年12月5日至86年12月4日）之抵押權；李
    一達簽發發票日85年3月22日、到期日86年3月21日，面額15
    0萬元之本票1紙交予施張素鶯；李一達於86年8月6日匯款15
    0萬元予施張素鶯之夫施陸融以為清償，被上訴人繼承系爭
    不動產後，又於89年10月11日以葉玟玲名義匯款30萬元予施
    張素鶯指定之石秀英以為清償，嗣施張素鶯僅塗銷其第二順
    位抵押權登記等情，為兩造所不爭執，並有電匯申請書、匯
    款回條聯、系爭不動產登記謄本、本件2件抵押權設定登記
    全部資料及李一達簽發面額150萬元之本票1紙可稽（原審卷
    (一)9-12、卷(二)15-16、47-50、本院上易字卷97-119頁），堪
    信為真實。
四、被上訴人主張系爭抵押權所擔保李一達對施張素鶯之150萬
    元借款債務已清償完畢，且存續期間已屆滿，上訴人並無被
    擔保債權存在，系爭抵押權應歸於消滅等語，則為上訴人所
    否認，並以上開情詞置辯，經查：
  (一)被上訴人雖主張李一達係向施張素鶯借款150萬元等語，惟
    為上訴人所否認，並辯稱李一達係透過施張素鶯向伊借款15
    0萬元之等語。查李一達所借得之150萬元係由上訴人所出借
    之事實，為兩造不爭執，且依施張素鶯陳稱：「當時李一達
    來找我說他缺錢，要我幫忙調錢，我找被告甲○○調錢給他
    ，所以抵押就設定給被告甲○○調錢，李一達的本票交給我
    ，我再交給被告甲○○調錢」等語（原審卷(二)66頁），並參
    以李一達係將系爭抵押權設定予上訴人，而非設定予施張素
    鶯之情，堪認上訴人之上開所辯為可採信。
  (二)被上訴人雖又主張李一達僅借款一筆150萬元，並未另向施
    張素鶯借款100萬元等語，惟亦為上訴人所否認，並辯稱李
    一達除於85年3月間透過施張素鶯向伊借款150萬元，三方約
    定利息為月息2分外，另於同年5月間再先後向施張素鶯借款
    各50萬元，合計100萬元，雙方亦約定利息為月息2分，嗣因
    李一達無力清償該100萬元，乃再以系爭不動產設定最高限
    額120萬元之抵押權予施張素鶯等語。查上訴人就其上開所
    辯，業據提出李一達簽發面額50萬元之本票2紙、李一達所
    立100萬元之領款收據、切結書及本件2件抵押權設定契約書
    上之利息欄均記載「依照各個債務契約所約定之利率計算」
    為證（原審卷(二)17-18、72、本院上易字卷100、109頁），
    並經施張素鶯陳明在卷（原審卷(二)69-71、118-121頁），而
    被上訴人就上開領款收據上李一達之簽名真正亦不爭執（原
    審卷(二)35頁）；另依證人即代書黃金水證稱：「李一達向被
    告施張素鶯借款是我辦理的」、「第一次李一達跟被告施張
    素鶯到我的事務所，兩邊我之前都不認識，他們到我那裡說
    要辦理設定，說要辦設定要借款，說要借150萬元，拿土地
    要抵押，起先借150萬元，大約經過1、2個月左右，李一達
    及被告施張素鶯及其先生又一起來，說要再借100萬元，說
    好像要投資什麼生意，我不記得了，好像是作菸酒，3個月
    就可以回收，原來說不用設定，賺回來就可以還，叫我先寫
    本票，我是有提議設定比較好，他們說不用3個月就可以還
    錢了，後來經4、5個月到半年之間因為100萬元沒有還，張
    小姐來找我，說我的朋友沒有還錢，張小姐拜託我催款，我
    說這是你們的事情，張小姐說朋友不好意思催，後來我有替
    張小姐催款3、4次，之後李先生有拿資料來補設定，之前
    150萬元是在我事務所交現金（一次交付），我有看他們在
    點錢，但是到底多少錢我不清楚，第二次壹佰萬也是在我的
    事務所交錢的，到底是不是100萬元我也不清楚，我只有看
    到他們點錢」、「（第一次為何不是設定給施張素鶯？）我
    只有跟他們說要設定給何人請他們提供出來，他們是說被告
    甲○○好像是他們的親戚，聽說錢好像是從被告甲○○那裡
    經手的」、「（本票是何人開立？）是李一達本人簽發本票
    的，二次都是在我事務所開立的，因為他們都是朋友我有印
    象」、「（徵詢證人第二筆借款，李一達有無當場書寫設定
    抵押文件？）當場在我事務所寫的，李一達同意設定」、「
    那是之後補提出來的，當初好像是約定3個月還錢，後來大
    約隔了半年才補設定的。當初借款時我有建議要設定，但是
    他們有說要設定，後來因為說是好朋友，所以當時並沒有寫
    設定，只有開本票，後來說要設定才拿資料來寫的」、「（
    徵詢證人領款收據，是否在你事務所寫的？）是的，是在我
    事務所簽的，我有看到李一達簽的」、「他們到我事務所，
    在我辦公室現場他們有討論二筆借款之利息，但我不記得他
    們利息約定多少，只聽到他們有談到要給利息，但多少不記
    得」等語（原審卷(二)113-118、本院上易字卷91頁）；及證
    人即李一達友人魏鄒銓證稱：「（徵詢證人李一達跟被告施
    張素鶯是否都認識？）李一達我比較熟」、「（李一達跟被
    告施張素鶯借錢的經過是否清楚？）我沒有現場看到，但李
    一達常去找我有跟我講，我是聽他說第一次是借150萬元，
    後來要借第二次的時候距離沒有很長…他借這筆錢是因為他
    在公賣局退休前，他認為菸酒會漲價，想要借錢買來囤積，
    我那時有問他要採購的話，我問他要多少錢，他說要7、80
    萬元，我說我這邊沒有錢，他說他已經跟被告施張素鶯借了
    150萬元，想要繼續跟他借錢，100萬元我知道他是分二次借
    的，有一次他跟我說他只借到50萬，還差2、30萬元，我說
    我這邊還是沒有辦法，他之後又借到這筆50萬元的時候，他
    有跟我講，我也知道150萬元是被告施張素鶯跟別人借的，
    之後的100萬元是被告施張素鶯自己拿錢給他的」、「我在
    台北做生意，李一達太太約在半年前來店裡找我，跟我說他
    們家被查封，叫我去找被告看是否可以拜託不要賣他們的房
    子，他是有拜託去跟對方講不要強制執行，利息不要這麼多
    ，到底欠多少錢是沒有講」、「（李一達向張素鶯借款知道
    嗎？）知道，有三筆借款，第一筆150萬，第二筆100萬分二
    次借」、「李一達本人在土城高速公路橋下跟我說他借款利
    息2分」，「二筆都有約定利息2分」、「第一次150萬元是
    張素鶯先向別人調的款借給李一達」、「（李一達向張素鶯
    借100萬有說他的用途否？）李一達跟我說要購買菸酒存放
    ，我當時有問嫂子是否知道，李一達說知道」等語（原審卷
    (二)92 -94、本院上易字卷76-78頁）；暨參以李一達係高中
    畢業，於菸酒公賣局任職後退休，見多識廣，苟非確有上開
    各150萬元及100萬元之借款，端不可能就同一筆債務開立3
    紙本票，並先後設定最高限額180萬元及120萬元之抵押權，
    且李一達於86年8月6日匯款150萬元予施張素鶯之夫施陸融
    後，施張素鶯僅塗銷第二順位之120萬元抵押權，而未一併
    塗銷第一順位之系爭抵押權等情，自堪認上訴人上開所辯為
    可採信，被上訴人之上開主張，並不可採。
  (三)按最高限額抵押契約，係指所有人提供抵押物，與債權人訂
    立在一定金額之限度內，擔保現在已發生及將來可能發生之
    債權之抵押權設定契約而言。而此種抵押權定有存續期間者
    ，訂立契約之目的，顯在擔保存續期間內所發生之債權，凡
    在存續期間所發生之債權，皆為抵押權效力所及（最高法院
    66年度台上字第1097號判例參照）。系爭抵押義務人李一達
    曾書立「其他約定事項」略載：立抵押權設定契約人所提供
    之本抵押物擔保範圍包括債務人，擔保物提供人對抵押權人
    現在將來所負借款、票據等其他一切債務等語（原審卷(二)18
    4-185頁），該「其他約定事項」並未於設定登記時提出作
    為附件，為兩造所不爭執，該「其他約定事項」所載固不能
    認為抵押權效力所及 (最高法院84年度台上字第1976號判例
    參照），惟抵押權設定契約書（已作為登記附件）既已載明
    ：利息、遲延利息、債務清償日期均「依照各個債務契約所
    約定」（本院上易字卷100、109頁），其意實係未限制債務
    契約之種類，凡在最高限額範圍內，均為抵押權擔保效力所
    及，其設定仍屬有效。查李一達係於85年3月間透過施張素
    鶯向上訴人借款150萬元，上訴人與李一達於斯時即已完成
    該150萬元之交付，李一達並於同年4月1日設定系爭抵押權
    予上訴人，用以擔保該150萬元借款債權，是上訴人於設定
    系爭抵押權時即已取得系爭抵押權所擔保之借款債權。又系
    爭抵押權之存續期間自85年4月1日至86年3月31日，縱令施
    張素鶯係於李一達所簽發上開150萬元本票票載到期日（86
    年3月21日）後之2日始將該本票交付予上訴人（原審卷(二)89
    頁），然本票於到期日後之背書或交付受讓，依票據法第41
    條但書規定，祇發生債務人得以對抗背書人之事由對抗被背
    書人，被背書人並非不得享有票據上權利 (最高法院52年台
    上字第949號判例參照），上訴人既係在系爭抵押權之存續
    期間內取得該票據債權，則上訴人所取得該票據債權自亦為
    系爭抵押權擔保效力所及。
  (四)按債務人對於債權人欠有本息而為給付者，如未得債權人之
    同意，應以之先充利息之清償，不能主張係屬還本（最高法
    院18年上字第1661號判例參照）；又依民法第323條規定，
    清償人所提出之給付，應先抵充費用，次充利息，次充原本
    ；又按約定利率超過週年百分之二十者，民法第205條既僅
    規定債權人對於超過部分之利息無請求權，則債務人就超過
    部分之利息任意給付，經債權人受領時，自不得謂係不當得
    利請求返還（最高法院29年上字第1306號判例、33年上字第
    764號判例、司法院35年院字第3162號解釋參照）。依上開
    所述，李一達除向上訴人借款150萬元外，另向施張素鶯借
    款100萬元，二筆借款之利息均為月息2分，而李一達於86年
    8月6日匯款150萬元予施張素鶯之夫施陸融以為清償時，因
    該二筆借款均已屆清償期，究係清償何筆債務（按本件並無
    對同一人負擔二宗同種債務問題）？查李一達於86年8月6日
    給付施張素鶯150萬元時，本件150萬元借款利息共計49萬5,
    00 0元（自85年3月22日起至86年8月6日止，計16個月又15
    日，每月利息3萬元，合計利息49萬5,000元），100萬元借
    款利息共計30萬元（自85年5月4日起至86年8月6日止，計15
    個月又2日，每月利息2萬元，合計利息30萬元），依施張素
    鶯陳稱李一達匯款150萬元清償係經三方合意，其中30萬元
    係支付本件150萬元借款之利息，其餘120萬元中之100萬元
    係清償100萬元借款之本金，餘20萬元係清償100萬元借款之
    利息，嗣被上訴人於89年10月11日再給付30萬元清償150萬
    元借款之86年8月以後未付利息，至150萬元借款之本金則迄
    今分文未償等語（原審卷(二)130、151頁），且佐以李一達於
    給付施張素鶯該150萬元時並未請求施張素鶯或上訴人返還
    其150萬元本票，嗣並塗銷施張素鶯之第二順位抵押權（本
    院上易字卷117頁），而未塗銷系爭抵押權，李一達均未曾
    異議，暨上訴人聲請強制執行查封系爭不動產後，被上訴人
    曾拜託證人魏鄒銓向上訴人請求不要查封拍賣系爭不動產並
    表示「利息不要那麼多」，有該證人之上開證述可稽等情，
    足見施張素鶯上開所稱，應可採信。是上訴人辯稱被上訴人
    及李一達就積欠伊之150萬元借款僅清償利息，本金分文未
    償等語，應屬可採，則上訴人以上開票據債權聲請拍賣系爭
    不動產，並無不合。被上訴人主張該150萬元之借款債務已
    全數清償，請求塗銷系爭抵押權登記及撤銷系爭強制執行程
    序，洵屬無據。
五、綜上所述，被上訴人依強制執行法第14條規定，請求確認兩
    造系爭抵押權不存在，上訴人應塗銷系爭抵押權登記，及撤
    銷系爭強制執行程序，均屬不應准許。原審所為上訴人敗訴
    之判決，尚有未洽，上訴論旨指摘原判決不當，求予廢棄改
    判，為有理由，爰予以廢棄改判如主文第2項所示。
六、兩造其餘之攻擊或防禦方法及未經援用之證據，經本院斟酌
    後，認為均不足以影響本判決之結果，自無遂一詳予論駁之
    必要，併此敘明。
七、據上論結，本件上訴為有理由，依民事訴訟法第450條、第7
    8條，判決如主文。
中　　華　　民　　國　　96　　年　　5　 　月　 　1 　　日
                    民事第十三庭
　　　　　　　　　      審判長法　官  劉勝吉
                              法　官  李媛媛
                              法　官  陳駿璧
正本係照原本作成。
如不服本判決，應於收受送達後20日內向本院提出上訴書狀，其
未表明上訴理由者，應於提出上訴後20日內向本院補提理由書狀
（均須按他造當事人之人數附繕本）上訴時應提出委任律師或具
有律師資格之人之委任狀；委任有律師資格者，另應附具律師資
格證書及釋明委任人與受任人有民事訴訟法第466條之1第1項但
書或第2項（詳附註）所定關係之釋明文書影本。
中　　華　　民　　國　　96　　年　　5 　　月　　 2   　日
　　　　　　　　　　　　　　　書記官  黃  愛
附註：
民事訴訟法第466條之1（第1項、第2項）：
對於第二審判決上訴，上訴人應委任律師為訴訟代理人。但上訴
人或其他法定代理人具有律師資格者，不在此限。
上訴人之配偶、三親等內之血親、二親等內之姻親，或上訴人為
法人、中央或地方機關時，其所屬專任人員具有律師資格並經法
院認為適當者，亦得為第三審訴訟代理人。
